【裁判字號】    94,重訴,1139
【裁判日期】    950222
【裁判案由】    給付佣金
【裁判全文】
臺灣臺北地方法院民事判決            94年度重訴字第1139號
原      告  戊○           (.
                      ohwa.
法定代理人  乙○○
訴訟代理人  李漢鑫律師
被      告  積智通卡股份有限公司
法定代理人  丁○○
訴訟代理人  林進富律師
            楊智全律師
上列當事人間請求給付佣金事件，經本院於民國95年2月8日言詞
辯論終結，判決如下：
    主      文
原告之訴及假執行之聲請均駁回。
訴訟費用由原告負擔。
    事實及理由
一、查本件被告係依我國公司法設立登記之公司，但原告係依韓
    國法律組織登記之公司，為兩造所不爭，故本件係屬涉外民
    事事件。而查兩造就其所適用之準據法並未合意，故兩造關
    於系爭民國92年3月28日總經銷合同所生之爭執，依涉外民
    事法律適用法第6條第2項規定，以我國法之規定為準據法。
二、本件原告起訴主張：兩造於92年3月28日簽立快閃記憶卡獨
    家總經銷合同，約定原告為被告所生產快閃記憶體卡除韓國
    三星公司外之韓國地區總經銷，原告依約應負責每月定期提
    供被告（英文名稱PDC）韓國市場價格報告供被告公司參考
    ，被告公司應依其銷售至韓國（除三星公司外）之快閃記憶
    卡數量以每片美金0.5元計付原告佣金。原告簽署系爭獨家
    總經銷合同後即著手調查快閃記憶卡價格，並每月兩次向被
    告公司報告，及透過電子媒體介紹被告公司，並於93年2月
    23 日及24日安排被告公司訪問韓國LG電子部門，使被告公
    司順利取得LG公司訂單。被告依系爭總經銷合同第9條之2約
    定，應於其收到客戶給付之款項無誤後，即應給付佣金與原
    告，嗣原告於93年3月間以電子郵件向被告請領佣金，被告
    竟表示其已將佣金給付與訴外人震大實業有限公司（下稱震
    大公司，英文名稱SPESOL，法定代理人丙○○），原告又於
    93年5月3日以電話及電子郵件再次向被告請求給付佣金，仍
    遭被告拒絕，被告自應依上開總經銷合同給付原告自簽立上
    開總經銷合同後至94年6月30日止之佣金計美金264,744元等
    情。爰依上開快閃記憶卡總經銷合同，求為命被告給付原告
    佣金美金264,744元，及自94年5月31日起至清償日止，按週
    年利率5%計付法定遲延利息之判決；並陳明願供擔保，請准
    宣告假執行。
    被告則以：其公司業務為生產快閃記憶卡資料儲存及處理設
    備，被告公司為在韓國行銷出售，遂於90年6月23日與訴外
    人震大公司簽立快閃記憶卡獨家總經銷合同，被告授權震大
    公司為被告韓國地區之獨家代理商，契約期限為一年，如雙
    方於合約到期前九十天未提出書面修改意見，則合約自動展
    延，被告與震大公司自簽約後均未曾為終止契約之表示，且
    被告亦依約給付佣金與震大公司，故震大公司現仍為被告韓
    國地區之獨家代理總經銷。兩造雖於92年3月28日簽立快閃
    記憶卡總經銷合同，但原告從未依約提出相關資料與被告，
    其僅將相關資訊通知震大公司，再由震大公司交付被告公司
    ，且原告係於其向震大公司請求給付款項未果後，始於93
    年5月間向被告請求給付佣金，可見兩造均無受上開快閃記
    憶卡獨家總經銷合同拘束之意，上開快閃記憶卡獨家總經銷
    合同係因兩造通謀虛偽而為意思表示，依民法第87條第1項
    規定自屬無效等語，資為抗辯。而聲明求為原告之訴及假執
    行之聲請均駁回；如受不利判決，願預供擔保，請准宣告免
    為假執行。
三、查兩造於92年3月28日簽立快閃記憶卡獨家總經銷合同，原
    告及訴外人震大公司（法定代理人為丙○○，英文名稱為
    SPESOL）、甲○○於92年6月間簽立佣金分配協議書。被告
    公司英文名稱為PDC之事實，有總經銷合同書二份及佣金分
    配協議書乙份在卷可查（見本院卷第12頁至第13頁及第18頁
    ），並為兩造所不爭，堪信為真實。至原告主張被告應給付
    其佣金，則為被告所否認，並以上開情詞置辯。經查：
（一）按解釋意思表示，應探求當事人之真意，不得拘泥於所用
      之辭句，民法第98條定有明文。探求當事人真意之方式，
      應以過去事實及其他一切證據資料為斷定標準，於文義上
      及論理上詳為推求（最高法院19年上字第58號判例及19年
      上字第453號判例參照）。
（二）查兩造雖於92年3月28日簽立快閃記憶卡獨家總經銷合同
      ，約定原告為被告除韓國三星電子外之韓國（KOREA）總
      經銷（見本院卷第12頁之總經銷合同第6-2條約定）。惟
      被告公司已於90年6月23日與訴外人震大公司簽立快閃記
      憶卡獨家總經銷合同，被告公司將其生產之快閃記憶卡韓
      國（KOREA）地區獨家總經銷權授與震大公司，被告應於
      韓國地區客戶向其購買快閃記憶卡並給付貨款後即應計付
      佣金與原告，合約以一年為期限，如雙方未於每年合約到
      期前九十日提出書面修改意見，則該合約自動順延，有原
      告不爭執形式真正之獨家總經銷合同乙份附卷可查（見本
      院卷第55頁至第57頁）；再被告公司於91年間授權震大公
      司在韓國申請設立網域名稱，該授權書上亦明確記載：「
      （SPESOL（震大公司）=pdc’（被告）S SOLE AGENT FOR
      KOREA）」（見本院卷第77頁），可見被告公司已在該授
      權書上聲明授權其韓國獨家代理商震大公司辦理網域名稱
      登記；核與證人即震大公司負責人丙○○到場證稱：「我
      看過。我跟PDC有簽約，就是被證一（即上開90年6月23日
      獨家總經銷合同）。六月二十三日簽的字。雙方如果沒有
      異議就持續做下去。‧‧‧原告在韓國登記PDC的網域名
      稱，也是基於經過PDC跟我的授權。授權書就是被證三（
      即上開授權書）上面我就是韓國的總代理」（見本院卷第
      220頁）等語相符，足認被告與震大公司確於90年6月間簽
      立上開總經銷合同契約。而震大公司與被告公司尚未就其
      等所訂定之上開獨家總經銷合同提出書面修改意見，為兩
      造所不爭，且震大公司迄今仍有將快閃記憶卡相關業務資
      料交付被告，亦為原告所自陳（見本院卷第322頁），故
      震大公司與被告間仍然維持上開獨家總經銷法律關係存在
      ，震大公司始會繼續提供資料與被告。益證原告迄今仍為
      被告生產快閃記憶卡之韓國獨家總經銷。原告主張被告與
      震大公司並未於90年6月間訂定上開獨家總經銷合約云云
      ，為不足取。
（三）次查原告與訴外人震大公司、甲○○於92年3月、4月間簽
      立佣金分配協議，約定就被告公司所生產之快閃記憶卡之
      銷售額依該合同約定之條件分配佣金，原告可獲得百分之
      七十，震大公司獲得百分之三十，且該契約期限與兩造訂
      定之92年3月28日佣金分配協議相同，有佣金分配協議乙
      份附卷可查（見本院卷第18頁），並經證人甲○○及震大
      公司負責人丙○○到場證述：原告、震大公司及甲○○確
      有簽立上開佣金分配協議（見本院卷第220頁至第221頁）
      等語相符，上開佣金分配協議之期限既與兩造簽立之92年
      3月28日總經銷合同相同，且證人甲○○亦到場證稱：上
      開佣金分配協議所分配之內容即為原告依其與被告92年3
      月28日簽立之總經銷合同可向被告請求給付之佣金（見本
      院卷第219頁）等語。足認上開92年3月、4月佣金分配協
      議所分配之佣金，即為原告依系爭92年3月28日總經銷合
      同可獲得之佣金。又證人丙○○復證稱：上開佣金分配協
      議僅限於LG公司部分，但原告表示日後他們可做的客戶不
      限於LG，故在上開佣金分配協議上並未將LG名字寫上去（
      見本院卷第221頁）等語，故系爭佣金分配協議原告與震
      大公司等可分配之佣金，並不限於LG公司部分，應包括日
      後依原告人際關係所仲介向被告購買上開快閃記憶卡客戶
      給付之貨款部分。而上開92年3月、4月佣金分配協議所分
      配之佣金，即為原告依上開92年3月28日佣金分配協議可
      獲得之佣金，已如前述，可見被告依上開92年3月28日總
      經銷合同應給付原告之佣金，應係指因原告人際關係使被
      告獲得之快閃記憶卡訂單。再證人丙○○證稱：「（法官
      問：證人丙○○提示原證一 (92年3月28日總經銷合同)、
      原證四 (92年3月佣金分配協議），有無看過，為何會看
      過？）。2003年的時候，2月左右，原告李先生說臺灣有
      個甲○○跟LG關係不錯，看可不可以做LG方面的生意。
      2003 年3月20日李先生（原告）說要來臺灣。並要求我出
      示我與PDC合約，我有出示，確認我是韓國的總代理。21
      日碰面時只有確定李先生、文先生 (證人甲○○)跟LG關
      係。‧‧‧‧‧‧因為原告跟LG的關係比較好。證人甲○○又自己說跟LG關係很好。他們怕我跟LG談了之後，LG就
      直接要跟我做生意，這樣他們的關係就沒有用了。原證一
      號頂多也只能限於LG，不及於其他。」（見本院卷第220
      頁至第221頁），故兩造簽立上開92年3月28日佣金分配協
      議之源由為原告及訴外人甲○○向被告及震大公司表示其
      等與LG公司關係良好，復不願意震大公司介入此項關係，
      而被告為能藉由原告之關係取得LG等公司訂單且原告不願
      意震大公司參與始為訂定。又查被告係在其與震大公司仍
      有上開韓國獨家總經銷之情況下，與原告簽立上開92年3
      月28 日獨家總經銷合同契約，並由震大公司負責人丙○○擔任見證人。然被告與震大公司簽立之上開總經銷合同
      第7-3 條已約定：「PDC亦不得透過（SPESOL）以外的任
      何第三者出口代理產品至獨家經銷地區並保證與震大的充
      分溝通與合作」（見本院卷第55頁），故被告應不得將其
      授與震大公司之上開獨家總經銷權再授與他人。則若原告
      依上開獨家總經銷合同所取得之快閃記憶卡總經銷權，與
      震大公司依上開獨家總經銷合同取得之總經銷權相同，被
      告理應會與震大公司先終止其等間上開獨家總經銷合同，
      應不會在雙方仍有契約關係之情況下授與獨家總經銷權與
      原告；且震大公司亦不會同意被告將與其相同之韓國獨家
      總經銷權授與原告，甚至擔任該獨家總經銷合同之見證人
      。可見被告授與震大公司之獨家總經銷權之內容，應與被
      告授與原告者不相同。又震大公司向被告請求給付佣金之
      要件為僅需韓國地區之客戶向被告購買上開快閃記憶卡並
      給付貨款後，被告即應依約給付佣金與原告（見本院卷第
      56頁之總經銷合同第9條及第10-1條規定），若原告向被
      告請求給付佣金之要件與震大公司相同，被告實不可能同
      意就同一筆交易給付兩次佣金。爰審酌被告與訴外人震大
      公司就系爭快閃記憶卡仍有獨家總經銷合同存在，及兩造
      簽立系爭獨家總經銷合同之背景係為使用原告之人際關係
      ，暨原告及訴外人震大公司、甲○○約定之上開佣金分配
      內容，足認被告給付原告佣金之要件為韓國 (KOREA) （
      除三星公司外）地區客戶向被告購買上開快閃記憶卡是透
      過原告之仲介使用原告之人際關係所得，被告給付佣金之
      範圍僅限於透過原告之仲介向被告購買上開快閃記憶卡之
      韓國地區除三星公司外之客戶部分。惟原告不能證明其於
      兩造訂定上開獨家總經銷合同之日即92年3月28起至94年6
      月30日止有使用原告之人際關係仲介使被告取得之系爭快
      閃記憶卡訂單，則原告主張被告應給付佣金美金264,744
      元，自無可取。
（四）被告雖抗辯上開92年3月28日總經銷合同係兩造通謀虛偽
      意思表示所為云云，惟為原告否認。按所謂通謀虛偽，係
      指表意人與相對人雙方故意為不符真意之表示，即表意人
      與相對人相互明知為非真意的表示而言，故表意人之相對
      人須知表意人非真意，並須就表意人非真意之表示相與為
      非真意之合意（最高法院50年台上字第421號判例及最高
      法院50年台上字第215號判例參照）。查原告與訴外人震
      大公司、甲○○確於92年3月簽立佣金分配協議，並約定
      由原告公司依該協議分配佣金，此觀該佣金分配協議第3
      點約定即明（見本院卷第18頁），而原告依上開佣金分配
      協議所分配之佣金，即為兩造簽立之系爭92年3月28日獨
      家總經銷合同，已如前述，可見被告確應於原告符合一定
      要件後給付佣金與原告，原告始能分配佣金與震大公司等
      ，若上開92年3月28日總經銷合同係屬通謀虛偽，被告當
      毋庸給付佣金與原告，則原告與震大公司及甲○○自毋庸
      訂定上開佣金分配協議；況證人丙○○到場證稱：「原證
      一號（上開92年3月28日總經銷合同）頂多也只能限於LG
      ，不及於其他」（見本院卷第221頁）等語，足認系爭92
      年3月28日總經銷合同確具有一定拘束兩造之效力存在；
      再證人甲○○到場證稱：「原告法定代理人乙○○來台灣
      是21、22號，他是23號回去韓國，在台灣已經把契約細節
      談妥。跟被告的總經理把契約細節談妥了，談的人包括我
      、丙○○、李先生在內，李先生回去韓國，是由被告總經
      理簽約之後把契約書寄到韓國給李先生」（見本院卷第
      219頁至第220頁），故原告法定代理人乙○○為簽立系爭
      總經銷合同亦由韓國至臺灣與被告洽談，故系爭總經合同
      係經兩造協議後所為之約定，若如被告所述，系爭92年6
      月28日總經銷合同僅為使原告提示與訴外人LG公司，兩造
      事實上並無經銷權授與之法律關係存在云云，則原告法定
      代理人乙○○何需親自與被告洽談。又縱如被告所述原告
      公司相關快閃記憶卡業務訊息均是通知震大公司云云。但
      查震大公司與被告間既有上開90年6月23日總經銷合同存
      在，且原告、震大公司及甲○○復有上開佣金分配協議約
      定，則原告將關於韓國快閃記憶卡之相關資訊交由震大公
      司，再由震大公司將資訊提供與被告公司，僅是原告及震
      大公司間對於被告履行義務之內部分工問題，尚難以原告
      未將相關業務報告直接交付被告，即認兩造上開92年3 月
      28日總經銷合同係屬通謀虛偽。又被告抗辯原告為韓國公
      司，但系爭92年3月28日總經銷合約使用之文字為中文，
      且該契約使用之代號為「積（指被告代號）震（指震大公
      司代號）」，可見系爭總經銷合同為通謀虛偽云云。然查
      系爭總經銷合同所使用之文字為何，係經兩造協議之結果
      ，而契約使用之代號為何，僅是該合約之代號，尚不能以
      此認定系爭總經銷合同係兩造通謀虛偽意思表示。況若如
      被告所述系爭92年3月28日總經銷合同係為使原告能提示
      與LG公司云云。然LG公司既屬韓國公司，則該契約條文亦
      應使用韓文或英文，並非中文，則依被告之論理，其抗辯
      系爭92年3月28日僅為使原告能提示與LG公司，亦屬常理
      不符。被告此部分抗辯，為不足取。
（五）原告雖主張其僅需韓國地區除三星公司外之廠商向被告訂
      購上開快閃記憶卡，被告即應依約給付佣金云云，查上開
      92年3月28日簽立之上開總經銷合同雖記載韓國地區除三
      星電子以外之其他廠商向被告訂購快閃記憶卡並給付貨款
      後，被告即應依約給付佣金與原告（見本院卷第12頁至第
      13 頁）；且證人甲○○並到場附和原告上開陳述（見本
      院卷第219頁至第220頁）云云。惟查被告公司實不可能在
      其與震大公司總經銷合同仍存在之情況下，將該與震大公
      司相同之獨家總經銷權授與原告，並就同一筆交易重複給
      付佣金與原告及震大公司，已如前述，故證人甲○○此部
      分證言及系爭92年3月28日總經銷合同此部分約定與常理
      不符，復與證人丙○○所為之上開證言不符，自難以之認
      定原告主張為真實。
四、綜上所述，原告依系爭92年3月28日獨家總經銷合同，請求
    被告給付美金264,744元，及自94年5月31日起至清償日止，
    按週年利率5%計算之法定遲延利息，洵屬無據，應予駁回。
    原告之訴既經駁回，則其假執行之聲請即失所附麗，併駁回
    之。
五、兩造其餘主張陳述及所提之證據，經本院審酌後，認均不足
    以影響本判決之結果，均毋庸再予論述，附此敘明。
六、據上論結，原告之訴為無理由，依民事訴訟法第78條，判決
    如主文。
中    華    民    國    95    年    2     月    22    日
                        臺灣臺北地方法院民事第三庭
                                法  官  黃書苑
以上正本係照原本作成。
如對本判決上訴，須於判決送達後二十日之不變期間內，向本院
提出上訴狀。
中    華    民    國    95    年    2     月    22    日
                                書記官  趙郁涵


司法院資訊處製作；財團法人民間司法改革基金會備份。
